---
title: "Desarrollo del Examen Parcial"

author: 

 - name:  "_Ceras Robles, Jose Alexander (código : 17160034)_"
 - name:  "_Condor Melo,Deysy (código : 17160180)_"
 - name:  "_Lara Huapaya, José Alberto (código : 17160206)_"
 - name:  "_Miguel Jurado, Milagros (código : 17160191)_"
 - name:  "_Ramos Castillo,Jacqueline Elizabeth (código : 17160195)_"
 
date: "August, 2021"
output: html_document
---

```{r setup, include=FALSE}
knitr::opts_chunk$set(echo = TRUE)
```

## Parte 01 

**1.1** *Se tiene una variable x (no necesariamente temperatura) que depende de la elevación. Se sabe que entre los 1000 y 3000 metros, esta variable se ve reducido en 2 unidades cada 500 metros. Entre los 3000 y 4000 metros, varía en 0.5 unidades, y a una altitud mayor, su valor es constante. Cree una función que permita obtener el valor de esta variable, unicamente con el dato de la elevación.* 

`El valor de la variable x a 1000 metros es de 81.4 unidades`


Crearemos una función que determine el valor de la variable a partir de la altura:

```{r}
Variable<- function(altura){
  Variable = 81.4
  if (altura > 1000 & altura <= 3000){
    Efecto =  Variable - (2 * (altura - Variable)/500)
    
  } else if 
    (altura > 3000 & altura <= 4000){
    Efecto = Variable - (0.5 * (altura - Variable)/500)
    
  } else {
    Efecto = Variable
  }
  return(Efecto)
}

Variable(4001)
```

**1.2** *Resolver el sistema de ecuaciones*

$$
\left.\begin{array}{l}
3a+2b-2c=0\\
2a-1b+3c=9\\
a+4b+2c=-4
\end{array}\right\}
$$
`Mediante el uso de matrices`

**Primer método: Operaciones filas**

Como primer paso crearemos las matrices “A” y “B”:

$$

\begin{pmatrix} 
3 & 2 & -2  \\
2 & -1 & 3  \\
1 & 4 & 2  \\
\end{pmatrix}

\begin{pmatrix} 
a \\
b \\
c  \\
\end{pmatrix}
=
\begin{pmatrix} 
0 \\
9 \\
-4  \\
\end{pmatrix}
$$

Creación de la matriz A:

```{r cars}
A <- matrix(c(3,2,-2,2,-1,3,1,4,2),3,3,byrow=T)
A
```
Creación de la matriz B:

```{r}
B <- matrix(c(0,9,-4),3,1)
B
```
Por consiguiente, concatenaremos las matrices “A” y “B” para obtener una nueva matriz denominada “AB”:
```{r}
AB <- cbind(A,B)
AB
```
Para hallar a, b, c es necesario que las tres primeras columnas formen una matriz identidad de 3 x 3. La última columna representará el vector de soluciones. Para llegar a dicha solución, se realizarán las operaciones en fila:

Como primera operación, se debe obtener la unidad en el primer elemento de la fila 1, para eso dividimos toda la primera fila entre 3:


```{r}
AB[1,] <- AB[1,]/3
AB
```
Aplicando la misma lógica, para obtener que toda la primera columna tenga la unidad, se debe dividir dichos elementos entre su misma cantidad:

```{r}
AB[2,] <- AB[2,]/2
AB

```
El siguiente paso es obtener un valor “cero” en la posición [2,1], para esto restamos la segunda fila con la primera fila:

```{r}
AB[2,] <- AB[2,]-AB[1,]
AB
```
De igual forma, para obtener un valor “cero” en la posición [3,1], se tiene que restar tercera fila con la primera fila:

```{r}
AB[3,] <- AB[3,]-AB[1,]
AB
```
El siguiente procedimiento será determinar la unidad en la posición de la diagonal principal de la matriz para formar la matriz identidad, para eso dividimos la fila 2 entre el valor de la posición [2,2]:

```{r}
AB[2,] <- AB[2,]/AB[2,2]
AB
```
Aprovechando el valor de la posición [2,2], se puede utilizar para determinar el valor cero de la posición [3,2], ya que a la segunda fila se le puede multiplicar por dicha posición, con el objetivo de aplicarle una resta y obtener el valor 0 para la posición [3,2]:

```{r}
AB[3,] <- AB[3,]-(AB[2,]*AB[3,2])
AB
```
Luego dividimos la fila 3 entre el valor de la posición [3,3] para hallar la unidad de dicha posición:

```{r}
AB[3,] <- AB[3,]/AB[3,3]
AB
```
Luego para completar el valor “cero” de la posición [2,3], se aprovechará el valor de la unidad de la columna 2, sumando la fila 2 con el producto de la fila 3 con la posición [2,3]:

```{r}
AB[2,] <- AB[2,]-(AB[3,]*AB[2,3])
AB
```
Aplicando el mismo procedimiento del paso anterior, se puede obtener el valor “cero” en la posición [1,2], aprovechando la unidad de la posición [2,2]:

```{r}
AB[1,] <- AB[1,]-(AB[2,]*AB[1,2])
AB
```
De la misma manera, se realiza el mismo procedimiento para calcular el valor "cero" de la posición [1,3]:

```{r}
AB[1,] <- AB[1,]-(AB[3,]*AB[1,3])
AB
```
*Se observa que las tres primeras columnas forman una matriz identidad 3 × 3. Esto quiere decir que la solución es a = 2, b = -2, c = 1.* 

Para extraer la matriz de la solución del sistema, se creará una variable “X” que representará dicha matriz:

```{r}
R <- AB[,4]
R
```
**Segundo método: Función solve**

También se puede resolver el sistema usando la función SOLVE: Esta función genérica resuelve la ecuación a% *% x = b para x, donde b puede ser un vector o una matriz.

Para demostrar que la matriz 3 x 3 obtenida es invertible, se le debe aplicar la función “Solve”:

```{r}
XX <- solve(A,B)
XX
```
Entonces se obtienen los siguientes resultados: a = 2, b = -2 y c = 1


## Parte 02

1. A partir del siguiente conjunto de datos, se describen las variables:

uh name → Nombre de cuenca
bh esc → Escenario (observado y modelos climáticos)
bh month → Meses
bh pc → Precipitación
bh er → Evapotranspiración Real
bh rh → Rendimiento Hídrico
bh qd → Caudal

En este caso estamos escogiendo la cuenca Tumbes, entonces cargaremos la data:

```{r}
data<-read.csv("https://raw.githubusercontent.com/betolara98/Programacion-II/master/mods_clima_uh.csv")
head(data,12)
```
Como segundo paso vamos a cargar las librerías:

`Instalar las librerias`
```{r}
library(dplyr)
library(stringr)
library(tidyr)
library(ggplot2)
library(ggthemes)

```

Ubicamos nuestra cuenca y seleccionamos las precipitaciones correspondientes con sus respectivos meses y escenarios:

```{r}
datos<-data %>% dplyr::filter(uh_name=="Cuenca Tumbes") %>% select(Nombre = uh_name,Meses = bh_month,Precipitacion = bh_pc, Escenario = bh_esc)
datos
```

Se solicita lo siguiente:


**2.1** *Calcular la precipitación acumulada anual (Valores observados) para la cuenca asignada.*

Para obtenerlo se utilizará las precipitaciones del escenerio observado, entonces para un mejor entendimiento, utilizaremos la siguiente función:

Spreat: La función spread es usada cuando tenemos una observación dispersa en múltiples filas. Te ayuda a estructurar de fila a columna

Opcional: 

Gather: La función gather toma múltiples columnas y las une en pares clave-valor. Te ayuda a estructurar de columna a fila

```{r}

df <-datos %>% 
  spread(key = Escenario, value = Precipitacion) %>% 
  mutate(Meses = month.abb) %>% 
  mutate(Meses = factor(Meses,levels=month.abb))
df

```
Luego hallamos la precipitacion acumulada anual de los datos observados:

```{r}
PPAcumuladaAnual<- df  %>% 
    summarize(Precipitación = sum(Observado,na.rm = T)) 

colnames(PPAcumuladaAnual) <- "Precipitación acumulada anual"
PPAcumuladaAnual 
```


**2.2** *Calcular el porcentaje de sesgo (%, PBIAS) de los escenarios climáticos (ACCESS, HADGEM2, MPI) respecto a los datos observados para cada mes (enero - diciembre) de cada variable, para la cuenca asignada.*

a fórmula que se utilizará para calcular el porcentaje de sesgo es el siguiente:


$$PBIAS = \frac{(ESCENARIO - OBSERVADO)}{OBSERVADO}*100$$
Luego crearemos las columnas que contengan el porcentaje de sesgo (%, PBIAS) de los escenarios climáticos (ACCESS, HADGEM2, MPI) respecto a los datos observados para cada mes (enero - diciembre) de cada variable:

```{r}
SESGO <- df %>% 
  mutate(SesgoACCES1.0 = ((`ACCESS 1.0`- Observado) / Observado)*100,
         SesgoHadGEM2_ES = ((`HadGEM2-ES` - Observado) / Observado)*100,
         SesgoMPI_ESM_LR = ((`MPI-ESM-LR` - Observado) / Observado)*100)
SESGO
```

**2.3** *De la pregunta anterior, Cuál es el escenario climático más preciso? Fundamente su respuesta.*

**PRIMER MÉTODO**

Promediando los valores absolutos de los porcentajes de los sesgos calculados:

```{r}
Promedio_Sesgo <- SESGO %>% 
  summarise(ACCES1.0 = mean(abs(SesgoACCES1.0)),
            HadGEM2_ES = mean(abs(SesgoHadGEM2_ES)),
            MPI_ESM_LR = mean(abs(SesgoMPI_ESM_LR)))

Promedio_Sesgo

```

**INTERPRETACIÓN**

Como observamos en los resultados, el que presenta menor porcentaje promedio de sesgo (en valores absolutos) es el escenario climático "MPI-ESM-LR", siendo el más preciso, ya que con valores de baja magnitud indican una simulación precisa del modelo.


**SEGUNDO MÉTODO**

Usando la librería "hydroGOF" que contiene la función "pbias", el cuál te calcula el porcentaje de sesgo (%, PBIAS):

```{r}
library(hydroGOF)


PBIAS_ACCESS1.0<-pbias(SESGO$`ACCESS 1.0`,SESGO$Observado,, na.rm=TRUE)
PBIAS_HadGEM2_ES<-pbias(SESGO$`HadGEM2-ES`,SESGO$Observado,, na.rm=TRUE)
PBIAS_MPI_ESM_LR<-pbias(SESGO$`MPI-ESM-LR`,SESGO$Observado,, na.rm=TRUE)

Names<-c("ACCESS 1.0","HadGEM2-ES","MPI-ESM-LR")

PBIAS <- data.frame(Escenario = Names,PBIAS = c(PBIAS_ACCESS1.0,PBIAS_HadGEM2_ES,PBIAS_MPI_ESM_LR))
PBIAS

```


**INTERPRETACIÓN**

El sesgo porcentual (PBIAS) mide la tendencia promedio de los valores simulados a ser mayores o menores que sus observados.

Fórmula:

$$PBIAS = \frac{\sum_{i=1}^{n} (ESCENARIO - OBSERVADO)}{\sum_{i=1}^{n}OBSERVADO}*100$$
El valor óptimo de PBIAS es 0.0, ya que con valores de baja magnitud indican una simulación precisa del modelo. Los valores positivos indican sesgo de sobreestimación, mientras que los valores negativos indican sesgo de subestimación del modelo. Entonces bajo esa definición, el escenario climático que presenta el valor óptimo de PBIAS es "MPI-ESM-LR", ya que su valor se encuentra cercano a 0, presentando un sesgo de subestimación del modelo.

Dato: Una estimación que resulta ser incorrecta será una sobreestimación si la estimación excedió el resultado real, y una subestimación si la estimación fue inferior al resultado real.


**2.4** *Gráficar, con ggplot2, la precipitación (enero a diciembre) observada y modelos climáticos.*

Se realizará los siguientes pasos:

```{r}
#Crearemos un tema para los títulos y subtitulos de las gráficos:
My_Theme = theme(
  axis.title.x = element_text(size = 7),
  axis.title.y = element_text(size = 7),
  axis.text.x = element_text(size = 6),
  axis.text.y = element_text(size = 6),
  plot.title = element_text(size=rel(0.5), #Tamaño relativo de la letra del título
                            vjust=2, #Justificación vertical, para separarlo del gráfico
                            face="bold",#Letra negrilla
                            color="black", #Color del texto
                            lineheight=1.2)) #Separación entre líneas
 
#Para el gráfico del modelo climático ACCESS 1.0:
g1<-ggplot(df, aes(Meses, `ACCESS 1.0`)) + 
  geom_bar(stat = "identity", fill = "green",colour="black")+
  labs(y="Precipitación (°mm)", x = "Meses")+
  My_Theme+
  scale_x_discrete(labels = month.abb)+
  ggtitle("Precipitación de Enero a Diciembre para el modelo climático ACCESS 1.0")+
  theme(plot.title = element_text(vjust = 1, hjust = 0.3))+
  theme(axis.title.y = element_text(vjust = 2))+
  theme(axis.title.x = element_text(vjust = -1))+
  theme_hc()

#Para el gráfico del modelo climático HadGEM2-ES:
g2<-ggplot(df, aes(Meses, `HadGEM2-ES`)) + 
  geom_bar(stat = "identity", fill = "red",colour="black")+
  My_Theme+
  scale_x_discrete(labels = month.abb)+
  labs(y="Precipitación (°mm)", x = "Meses")+
  ggtitle("Precipitación de Enero a Diciembre para el modelo climático HadGEM2-ES")+
  theme(plot.title = element_text(vjust = 1, hjust = 0.3))+
  theme(axis.title.y = element_text(vjust = 2))+
  theme(axis.title.x = element_text(vjust = -1))+
  theme_hc()

#Para el gráfico del modelo climático MPI-ESM-LR:
g3<-ggplot(df, aes(Meses, `MPI-ESM-LR`)) + 
  geom_bar(stat = "identity", fill = "blue",colour="black")+
  My_Theme+
  scale_x_discrete(labels = month.abb)+
  labs(y="Precipitación (°mm)", x = "Meses")+
  ggtitle("Precipitación de Enero a Diciembre para el modelo climático MPI-ESM-LR")+
  theme(plot.title = element_text(vjust = 1, hjust = 0.3))+
  theme(axis.title.y = element_text(vjust = 2))+
  theme(axis.title.x = element_text(vjust = -1))+
  theme_hc()

#Para el gráfico de los datos Observados:
g4<-ggplot(df, aes(Meses, Observado)) + 
  geom_bar(stat = "identity", fill = "yellow", colour="black")+
  scale_x_discrete(labels = month.abb)+
  labs(y="Precipitación (°mm)", x = "Meses")+
  ggtitle("Precipitación de Enero a Diciembre para los datos Observados")+
  My_Theme+
  theme(plot.title = element_text(vjust = 1, hjust = 0.5))+
  theme(axis.title.y = element_text(vjust = 2))+
  theme(axis.title.x = element_text(vjust = -1))+
  theme_hc()

#Lo agruparemos en un solo gráfico mediante la librería ggpubr
require(ggpubr)
ggpubr::ggarrange(g1,g2,g3,g4)
```
Así mismo, podemos realizar los gráficos de forma lineal:

```{r}
ggplot(datos,aes(x=Meses, y=Precipitacion,color=Escenario))+
  geom_line(aes(x=Meses, y=Precipitacion,color=Escenario))+
  ggtitle("               Precipitación por Escenarios Climaticos")+
  xlab("Meses") + ylab("Precipitación (mm)")+
  theme(plot.title = element_text(vjust = 1, hjust = 0.5))+
  theme(axis.title.y = element_text(vjust = 3))+
  theme(axis.title.x = element_text(vjust = -1))+
  theme_igray()+
  scale_x_continuous(breaks = c(1:12), labels = month.abb)
```


**INTERPRETACIÓN**
Como observamos en el gráfico, el mes de marzo presenta la mayor precipitación para el escenario climático ACCESS 1.0, alejándose del valor de los datos observados,mientras que el escenario climático  MPI-ESM-LR presenta un valor de precipitación similar a los datos observados para dicho mes. La mayor similitud de todos los escenarios climáticos con respecto a los datos observados ocurren en los meses de Agosto y Setiembre, siendo meses de poca precipitación.


## Parte 03

*Se tiene el conjunto de datos de temperatura diaria (periodo 1928 - 2015) de ciertas estaciones meteorológicas (temperatureDataset.csv), donde cada una de estas están asociadas a un código unico (p.e. qc00000208). Si existen valores iguales a -99.9, considerarlos como missing values y convertirlos a NA*

```{r}
library(tidyverse)

DatosT <-
  read.csv("https://raw.githubusercontent.com/DeysyCondor/R_2021/master/temperatureDataset.csv") %>% 
  tibble() %>% 
  dplyr::select(DATE, qc00000441) %>% 
  rename( Temp = qc00000441) %>% 
  mutate( DATE = as.Date(DATE, format = "%d/%m/%Y")) %>% 
  arrange(DATE) %>% 
  mutate( Temp = ifelse(Temp == -99.9, NA, Temp))

DatosT


```
Comprobando que la cantidad de datos se encuentren completas:
```{r}

A<-seq(as.Date("1928-11-02"), as.Date("2015-10-31"), by = "day") %>% length()


B<-nrow(DatosT)


A==B

```

**3.1** *Determine la cantidad de missing values para los años hidrologicos Sep1983-Agos1984 y Sep1997- Agos1998* 

Primero creamos una columna que nos indica si los datos presentan missing values, el cuál considera que si el valor resulta "FALSE", no contiene ningún missing values, en cambio si resulta "TRUE", presentan missing values.
```{r}
  
DatosT1 <-
  DatosT %>% 
  dplyr::filter(
    DATE >="1983-09-01" & DATE <= "1984-08-31" | 
    DATE >="1997-09-01" & DATE <= "1998-08-31" 
    ) %>% 
  mutate(missVal = sum(is.na(Temp))) #En missVal nos aparece que existe 1 solo NA
DatosT1
```

Para determinar en que fecha se encuentra exactamente, es de la siguiente manera:

```{r}
#De esta manera nos sale cuál es exactamente ese NA:
DatosT1 <-
  DatosT %>%
  dplyr::filter(
    (DATE >= "1983-10-01" & DATE <= "1984-08-01") |
      (DATE >= "1997-10-01" & DATE <= "1998-08-01")
  ) %>%
  mutate(missVal = is.na(Temp)) %>%
  dplyr::filter(
    missVal == "TRUE"
  )

DatosT1

```


**3.2** *Calcule la serie de tiempo de temperatura mensual (si el de dias con missing values, en un mes, supera el 5%, la temperatura mensual sera considerado como un NA). Ademas, identifique, visualmente, posibles valores atipicos y describa una posible causa*

```{r}
DatosT2 <- 
  DatosT %>% 
  group_by( DATE = str_sub(DATE, 1, 7)) %>% 
  mutate(
    missVal = sum(is.na(Temp) * 100 / n()) #Para calcular % de NA por mes
  ) %>% 
  summarize(
    Tmonth = mean(Temp, na.rm = T),
    missVal = unique(missVal) #Se convierte a paso mensual
  ) %>%
  mutate(
  Tmonth = ifelse(missVal >= 5, NA, Tmonth), #1
  DATE = as.Date(sprintf("%1$s-01", DATE)),
  Month = str_sub(DATE, 6, 7)
 )

DatosT2

```
Graficándolo:

```{r}
library(ggthemes)

Grafico <-ggplot(data = DatosT2, mapping = aes(x = Month, y = Tmonth,color = Month))+
  geom_boxplot() +
  ggtitle("  Serie de tiempo de temperatura mensual (Enero - Diciembre)")+
  xlab("Meses") + ylab("Temperatura (°C)") +
  theme (plot.title = element_text(family="Comic Sans MS",size=rel(1.5),hjust = 0.5,
                                   face="bold", color="red", lineheight=0.5))+
  scale_x_discrete(labels = month.abb,name="Meses")+
  scale_color_discrete(labels= month.abb,name="Meses")

plot(Grafico)
```


**INTERPRETACIÓN**
Los valores atípicos son valores en el que estadisticamente se alejan de cierto rango; en el ploteo, los puntos atípicos se encuentran entre los meses de Enero, Julio, Agosto, Octubre y Diciembre, debido a que son los meses de periodo de cambio de estación, por lo que es común ver esos tipos de anomalías de temperatura ciertos días, ya que son periodos en el que se está estableciendo la estación por lo que existe cambio graduales de frío y calor como forma de transición.


**3.3** *Determine la cantidad de missing values de la serie de tiempo a paso mensual para los años 2005 y 2010.*

Primero creamos una columna (missVal5_10) que nos indica si los datos presentan missing values, el cuál considera que si el valor resulta "FALSE", no contiene ningún missing values, en cambio si resulta "TRUE", presentan missing values.

```{r}
DatosT3 <-
  DatosT2 %>% 
  dplyr::filter(
    (DATE >="2005-01-01" & DATE <= "2005-12-01") | 
    (DATE >="2010-01-01" & DATE <= "2010-12-01") 
  ) %>% 
  mutate(missVal5_10 = sum(is.na(Tmonth))) #Nos aparece que existe 4 solo NA's

DatosT3
```
Para determinar en que fecha se encuentra exactamente, es de la siguiente manera:


```{r}
#De esta manera nos sale cuáles son exactamente:
DatosT3 <-
  DatosT2 %>% 
  dplyr::filter(
    (DATE >="2005-01-01" & DATE <= "2005-12-01") | 
      (DATE >="2010-01-01" & DATE <= "2010-12-01") 
  ) %>% 
  mutate(missVal5_10 = is.na(Tmonth)) %>%  
  dplyr::filter(
    missVal5_10 == "TRUE"
  ) 

DatosT3
```

**3.4** *Cree una función que calcule, a partir de los datos de temperatura mensual, la climatología (Ene-Dic).Obtener la climatología para los periodos 1980-1995 y 1996-2010.Plotear sus resultados en una sola gráfica para describir sus diferencias y/o similitudes (entre climatologías)*

```{r}
Climatologia <-function(Amin,Amax){
  dplyr::filter(DatosT2,str_sub(DATE,1,4) >= Amin & str_sub(DATE,1,4) <=Amax)  %>%
  mutate(mes = str_sub(DATE,6,7)) %>% 
  group_by(mes) %>% 
  summarise(temperatura = mean(Tmonth,na.rm = TRUE)) %>% 
  mutate(mes = month.abb) %>% 
  mutate(mes = factor(mes,levels=month.abb))
}
```


Para el periodo de 1980 a 1995:

```{r}
Climatologia(1980,1995)
```

Para el periodo de 1996 a 2010:
```{r}
Climatologia(1996,2010)
```
Para plotearlo cada periodo pedido

```{r}

library(ggplot2)
library(ggthemes)
Graf1<-ggplot(Climatologia(1980,1995), aes(mes, temperatura)) + 
  geom_bar(stat = "identity", fill = "blue")+
  scale_x_discrete(labels = month.abb)+
  labs(y="Temperatura (°C)", x = "Meses")+
  ggtitle("Climatología de Enero a Diciembre para los períodos de 1980-1995")+
  theme(plot.title = element_text(vjust = 1, hjust = 0.3))+
  theme(axis.title.y = element_text(vjust = 2))+
  theme(axis.title.x = element_text(vjust = -1))+
  theme_hc()

Graf2<-ggplot(Climatologia(1996,2010), aes(mes, temperatura)) + 
  geom_bar(stat = "identity", fill = "green")+
  scale_x_discrete(labels = month.abb)+
  labs(y="Temperatura (°C)", x = "Meses")+
  ggtitle("Climatología de Enero a Diciembre para los períodos de 1996-2010")+
  theme(plot.title = element_text(vjust = 1, hjust = 0.3))+
  theme(axis.title.y = element_text(vjust = 2))+
  theme(axis.title.x = element_text(vjust = -1))+
  theme_hc()
```

Ploteando:

```{r}
plot(Graf1)
plot(Graf2)
```

Ahora en un solo gráfico:


```{r}
ETAPA1 <- DatosT2 %>% 
  filter(DATE >= "1980-01-01" & DATE < "1995-12-31")%>%
  group_by(Month) %>% summarise(temperatura = mean(Tmonth,na.rm = TRUE),Periodo = "1980-1995")
ETAPA2 <- DatosT2 %>% 
  filter(DATE >= "1996-01-01" & DATE < "2010-12-31")%>%
  group_by(Month) %>% summarise(temperatura = mean(Tmonth,na.rm = TRUE),Periodo = "1996-2010")


DF2 <- rbind(ETAPA1,ETAPA2)
DF2
ggplot(data = DF2,aes(x = Month, y = temperatura, fill = Periodo)) + 
  geom_bar(stat="identity", position=position_dodge())+
  scale_fill_manual(values=c("green", "red"))+
  scale_x_discrete(labels = month.abb)+
  labs(y="Temperatura (°C)", x = "Meses")+
  ggtitle("Climatología de Enero a Diciembre para los períodos de 1980-1995 y 1996-2010")+
  theme(plot.title = element_text(vjust = 1, hjust = 0.3))+
  theme(axis.title.y = element_text(vjust = 2))+
  theme(axis.title.x = element_text(vjust = -1))+
  theme_gray()


```

Segunda forma de solucionarlo:

```{r}
Climatologia <- function(Amin, Amax, Bmin, Bmax) {
  dplyr::filter(DatosT2, (DATE >= Amin & DATE <=Amax) |
                  (DATE >= Bmin & DATE <=Bmax) 
                ) %>% 
  mutate(
    Periodo = ifelse(DATE >= "1980-01-01" & DATE <="1995-12-01", "Periodo1", "Periodo2"),
  ) %>% 
  group_by(Periodo, Month) %>% 
  summarize(Temp_month = mean(Tmonth, na.rm = T)) %>% 
  mutate(Meses = month.abb) 
}
```

Para ambos periodos:

```{r}
X <- Climatologia("1980-01-01","1995-12-01","1996-01-01" ,"2010-12-01")
X
```

Gráfico:

```{r}
Grafclim <- ggplot(data = X,
                   mapping = aes(x = Month, y = Temp_month, group=Periodo)) +
  geom_line(aes(color = Periodo), size = 1) +
  ggtitle("CLIMATOLOGÍA")+
  theme (plot.title = element_text(family="Comic Sans MS",size=rel(2),hjust = 0.5,
                                   face="bold", color="red", lineheight=1.5))+
  scale_color_manual(values = c("#00AFBB", "#E7B800")) +
  xlab("Meses") + ylab("Temperatura [°C]")+
  scale_x_discrete(labels = month.abb,name="Meses")
Grafclim
```

Tercera forma de solucionarlo (sin función):

Periodo 1:

```{r}
Periodo1 <-
  DatosT2 %>% 
  dplyr::filter(
    (DATE >= "1980-01-01" & DATE <= "1995-12-01")
  ) %>% 
  group_by(Month) %>% 
  summarize(Temp_month1 = mean(Tmonth, na.rm = T)) %>% 
  mutate(
    Periodo = "Periodo1"
  )

Periodo1
```

Periodo2:

```{r}
Periodo2 <-  
  DatosT2 %>% 
  dplyr::filter(
    (DATE >= "1996-01-01" & DATE <= "2010-12-01")
  ) %>% 
  group_by(Month) %>% 
  summarize(Temp_month2 = mean(Tmonth, na.rm = T)) %>% 
  mutate(
    Periodo = "Periodo2"
  )

Periodo2
```

Gráfico:

```{r}
Clim <- 
  cbind(Periodo1, Periodo2)


library(dplyr)
Clima <- 
  Clim %>% subset(select = !duplicated(names(.)))
Mes <-c(1:12) 
Clima2 <- Clima[, c(2 ,4)]
matplot(Clima2, type = "o", lty = 2, pch = 19,lwd=3, main = "DIFERENCIAS CLIMATOLOGICAS",col = 3:4,
        inset = 0.05, col.main="red",
        ylab = "DATOS DE TEMPERATURA ", xlab = "MESES",
        ylim = c(min(Clima2), max(Clima2)))
axis(1, at = seq(round(min(Mes)), round(max(Mes)), by = 1), labels = 1:12)
legend("bottom", legend = c("(1980-1995)", "(1996-2010)"),lwd=3, 
       lty = 1, col = 3:4, title = "PERIODOS", title.col = "RED")
```


**INTERPRETACIÓN**
El gráfico muestra el promedio de todos los meses desde Enero hasta Diciembre en los periodos de 1980-1995 y 1996-2010; el comportamiento de la gráfica es similar en ambos comenzando con bajas temperaturas y aumentando gradualmente. Se ve el cambio en que el periodo de 1996 - 2010 las temperaturas son mas frías que periodo 1980 - 1995 y a lo largo de la comparacion la grafica no se cruzan, lo que quiera decir que esa tendencia de bajas temperaturas se dio a lo largo de todo el año incluso en los meses de verano. 

**3.5** *Plotear (boxplot) la variabilidad de los valores mensuales (Ene-Dic) para el periodo 1980-2013 y describirlo correctamente.*

```{r}
Graf3<-ggplot(dplyr::filter(DatosT2, DATE >= "1980-01-01" & DATE <= "2013-12-31"))+
  geom_boxplot( aes(x=Month,y=Tmonth, color = Month))+
  ggtitle(" Valores mensuales (Enero-Diciembre) para el período 1980-2013")+
  xlab("Meses") + ylab("Temperatura (°C)") +
  theme_igray()+
  scale_x_discrete(labels = month.abb,name="Meses")+
  scale_color_discrete(labels= month.abb,name="Meses")

plot(Graf3)
```
Otra manera de resolverlo:

Filtramos el periodo 1980 - 2013:

```{r}
DatosT10 <- 
  DatosT2 %>% 
  dplyr::filter(
    DATE >= "1980-01-01" & DATE <= "2013-12-01"
  )

DatosT10
```
Gráfico:

```{r}
Grafico2 <-ggplot(data = DatosT10, mapping = aes(x = Month, y = Tmonth, fill=Month)) +
  stat_boxplot(geom = "errorbar",      
               width = 0.2) +guides(fill=FALSE) +
  geom_boxplot(outlier.colour = "red") + ggtitle("Variabilidad")+
  theme (plot.title = element_text(family="Comic Sans MS",size=rel(2),hjust = 0.5,
                                   face="bold", color="red", lineheight=1.5))+
  xlab("Meses") + ylab("Temperatura") +
  scale_x_discrete(labels = month.abb,name="Meses")+
  scale_color_discrete(labels= month.abb,name="Meses")

Grafico2
```


**INTERPRETACIÓN:**
El gráfico representa un diagrama de caja en el que se encuentra la cantidad de temperatura promedio mensual desde 1980 hasta 2013, los puntos rojos son valores anómalos, podemos observar que en los meses de Diciembre a Marzo las temperaturas tienen un promedio menor a los meses de Abril a Setiembre.

